最高法院刑事判決　　　　　　　　　　　　　　　九十一年度台上字第一六四二號
　　上　訴　人　乙○○
　　選任辯護人　王育珍律師
　　　　　　　　薛松雨律師
　　上　訴　人　甲○○
　　選任辯護人　林辰彥律師
　　　　　　　　黃淑怡律師
　　　　　　　　張凱輝律師
右上訴人等因貪污案件，不服台灣高等法院中華民國九十年十月九日第二審更審判決
（九十年度上更(一)字第一四一號，起訴案號：台灣基隆地方法院檢察署八十七年度偵
字第四七一九號），提起上訴，本院判決如左：
    主  文
原判決撤銷，發回台灣高等法院。
    理  由
本件原判決認定上訴人乙○○、甲○○均為基隆市政府所屬南榮公墓火葬場管理所（
下稱火葬場）技工，自民國七十六年間起至八十七年二月間止，其二人職務皆為負責
遺體之火化，均係依據法令從事公務之人員，該火葬場火葬爐每日分四班次，每班次
同時有四個爐供火化遺體，因民間喪家有依吉時奉厝之習俗，常造成吉時班次額滿，
而每正常班次間，尚有時間可供插隊火化（俗稱插爐），喪家為配合吉時火化，常有
爭取插爐之舉，上訴人二人即分別基於職務上火化遺體之行為時收受賄賂之犯意，以
同意喪家插爐之方式，分別向喪家收取下列賄賂：(一)、林秀蓮因其父林君勝於八十三
年一月間死亡，為配合於同（八十三）年三月六日出殯，乃透過許淡如委託永生禮儀
用品社以其弟林秀信名義申請插爐火化，乙○○竟於職務上執行火化遺體工作之際，
向林秀蓮所委託辦理之永生禮儀用品社要求賄賂，林秀蓮乃將新台幣（下同）四千元
交許淡如轉交乙○○收受，詎乙○○又向永生禮儀用品社負責人何清梅表示不夠，要
求再送四千元，林秀蓮經何清梅轉知，雖極不悅，惟為使喪禮順利進行，仍再將四千
元交由何清梅轉交乙○○收受。(二)、王德義之母王林英子於八十七年一月間死亡，亦
委由永生禮儀用品社申請於同（一）月八日火化，經該用品社人員告知當日班次已滿
，如欲插爐，要額外支付四千元，王德義聞之甚為不滿，乃央請基隆市議員黃景泰出
面協調，仍安排於八十七年一月八日下午火化，是日下午王德義到場，只準備二千元
紅包，永生禮儀用品社職員告以太少，最少應備四千元，王德義為求順利火化遺體，
仍親自將該二千元交付甲○○，但甲○○竟不予理會（拒收），火化後，撿拾遺骨時
，甲○○即故意向王德義家人刁難，聲稱王德義運用特權，要王家自行撿拾遺骨，經
王德義家人苦苦哀求甲○○幫忙，甲○○仍然不肯，王德義家人迫於無奈，始由王德
義之妹親自交付四千元予甲○○收受，甲○○始為王家撿拾遺骨等情。因將第一審論
處上訴人二人連續對於非主管或監督之事務，利用機會圖私人不法之利益罪刑部分之
判決撤銷，改判論處上訴人二人依據法令從事公務之人員，對於職務上之行為收受賄
賂罪刑，固非無見。
惟查：(一)、行為後法律有變更者，我國刑法第二條第一項係採從新從輕主義，固以適
用裁判時之法律為原則，但裁判前之法律有利於行為人者，適用最有利於行為人之法
律。又八十一年七月十七日修正公布之貪污治罪條例第五條第一項第三款之對於職務
上之行為受賄罪，其法定刑為七年以上有期徒刑，得併科新台幣二百萬元以下罰金，
嗣上開條項之對於職務上之行為受賄罪，於八十五年十月二十三日修正公布，法定刑
提高為七年以上有期徒刑，得併科新台幣六千萬元以下罰金。本件原判決於事實欄認
定乙○○對於職務上之行為收受賄款八千元之犯罪時間，為八十三年三月間。倘屬無
訛，則其行為時之貪污治罪條例第五條第一項第三款之對於職務上之行為受賄罪，於
原審九十年十月九日判決時，其法定刑度業已修正公布生效，自應依刑法第二條第一
項但書規定，比較適用八十五年十月二十三日修正前之有利於乙○○之行為時法律。
然原判決逕行依裁判時之貪污治罪條例第五條第一項第三款論處乙○○罪刑，已有判
決不適用法則之違法。(二)、有罪之判決書，認定被告犯罪事實所憑之證據，須與卷內
之證據資料相適合，否則即屬證據上理由矛盾之當然違背法令。原判決認定乙○○收
受林秀蓮交由許淡如轉交之賄款四千元及交由何清梅轉交之賄款四千元，共計收受賄
款八千元之犯行，於理由欄一｜(一)，敘明係以林秀蓮於法務部調查局基隆市調查站（
下稱基隆市調查站）調查時所供，證人許淡如在基隆市調查站及一審與原審之證言，
證人何清梅在第一審調查時之供證，為其所憑之證據及認定之理由。然林秀蓮於基隆
市調查站詢問時，係供稱：「當時先給了四千元『正常規費』，未料第二天，該公司
（指永生禮儀用品社）表示火葬場人員要再四千元的額外金額作為插爐的費用，於是
我為了父親走得安心，不願節外生枝，就再交了四千元給該公司轉交給火葬場火化人
員」（偵查卷第十一頁反面），於第一審調查時則稱：「詳細細節費用我不知道」，
「許（淡如）告訴我費用，我就全權交待他們辦」，「（有無收額外四千元）我不知
道，都是由許（淡如）幫我辦的」（一審卷第四十九頁），原審調查時證稱：「我們
當時委託許老師（許淡如）處理，他說插爐要額外給一筆費用」，「我是交給許老師
，因為我與被告他們不認識，不是我本人交給他們」，「反正這筆費用是含在許老師
的費用內」（原審上更(一)卷第八十七頁至第八十九頁）。許淡如於基隆市調查站調查
時供謂：「林秀蓮要求插爐，她先拿四千元由我交給『林清河』、賴登居作為火化『
正常規費』，未料第二天承辦該次喪葬業務的永生禮儀用品公司算帳時，表示插爐四
千元不夠，再要了四千元額外的賄款送給『林清河』、甲○○」（偵查卷第六頁），
第一審訊問時證述：「林秀蓮交四千元紅包給我，火化時那天，我親自交給他，四千
元給乙○○，當時有乙○○、甲○○在現場」、「乙○○於林秀蓮父親火化當時，又
去何清梅店裡要四千元，這是何清梅講的」（一審卷第七十四頁正面及反面），原審
調查時，原稱：「我交給乙○○四千元，是林秀蓮這件」，繼而改稱：「何清梅說要
貼他們錢加班，五點以前收好，所以何清梅跟林秀蓮講好同意給四千元，我就拿給他
們二人之一人，那位我忘了，結果算帳時，葬儀社何清梅說他們又來拿四千元」，「
說都是說紅包，但我都認為是貼他們加班費」（原審上訴卷第一三五頁反面，原審上
更(一)卷第三十六頁）。但何清梅於基隆市調查站詢問時，卻供證：「當時插爐是由許
淡如直接向火葬場人員接洽，款項亦由許淡如致送交涉，經過及款項要問許淡如才清
楚」，並未供述有轉交四千元予乙○○情事（偵查卷第二十頁），第一審調查時結證
：「林秀蓮父親過世，說要趕下午五點進納骨塔，請他們幫忙，說好給賴四千元，我
不知家屬有無給，賴過來找我要四千元，這是撿骨費用。如需插爐，是家屬直接找他
們談」（一審卷第九十七頁反面、第九十八頁）。乙○○則自始即否認有收受八千元
賄款情事（偵查卷第三十七頁）。依上開供述證據，林秀蓮所供，尚不足以證明乙○
○有收受八千元賄款之犯行，許淡如、何清梅二人就交款原因、經過及付款對象之供
述，前後彼此亦不相一致，與原判決認定之事實亦不相適合，自屬理由矛盾之違誤。
(三)、被告或其辯護人向事實審聲請調查之證據，苟與待證事實有重要關係，在客觀上
有其調查之必要與可能，為認定事實與適用法律之基礎者，自應依法予以調查，否則
即有依法應於審判期日調查之證據未予調查之違法。原判決認定甲○○有收受王德義
之妹親自交付四千元賄款之犯行，於理由欄一｜(三)內，說明係憑王德義在基隆市調查
站調查所供為其主要論據。按王德義在基隆市調查站詢問時，係供稱：「（八十七年
）一月八日下午二時許，我們就到了現場，永生葬儀公司之職員（姓名不詳）向我表
示有無準備紅包，我說只準備二千元，該職員表示錢太少，最少是四千元，我只好親
自拿二千元之紅包給綽號阿居的火葬場員工，但是阿居根本不理我」，「隔日上午約
九時，『我們家人』到火葬場準備收取遺骨時，前述火葬場職員阿居表示我們運用特
權，要我們自己去撿拾遺骨，雖經『我的家人』苦苦哀求請他幫忙，他仍是不理，我
們迫於無奈，惟有依葬儀公司職員所述最低行情四千元，由『我妹妹』親自再交給他
，他收下錢後，才肯幫我們撿拾遺骨」，「在貴站找我家人查證前述阿居之事，我家
人都不願講」（偵查卷第八頁正面及反面），觀上揭供述內容，王德義於八十七年一
月八日下午交付綽號阿居之甲○○二千元，已遭甲○○拒收，而所謂翌日交付四千元
現款予甲○○者，據王德義供稱係伊妹妹，而非伊本人，則王德義之妹究係何時於何
地如何付款？王德義是否在場目睹？且所稱付款後甲○○才肯幫忙撿拾遺骨，則王德
義之妹所付四千元，究係如原判決所認為同意插爐之對價？抑為同意幫忙撿拾遺骨之
酬勞？王德義並未供明。甲○○在原審之選任辯護人，乃執此具狀主張有傳喚王德義
及其妹等證人到庭詳加調查釐清之必要（原審上更(一)卷第一四五頁）。但原審更審時
，對此等與待證事實至有關係之重要證據，並未依聲請予以調查，遽行判決，復未於
判決內敘明毋庸調查之理由，顯有依法應於審判期日調查之證據未予調查及判決理由
不備之當然違背法令。以上，或為上訴人二人上訴意旨所指摘，或為本院得依職權調
查之事項，應認原判決仍有發回更審之原因。原判決理由欄三說明上訴人二人不另為
無罪諭知部分，基於審判不可分之原則，應一併予以發回，附此說明。
據上論結，應依刑事訴訟法第三百九十七條、第四百零一條，判決如主文。
中      華      民      國    九十一    年      三      月    二十八    日
                              最高法院刑事第十二庭
                                  審判長法官  張  淳  淙
                                        法官  謝  俊  雄
                                        法官  蘇  振  堂
                                        法官  張  清  埤
                                        法官  呂  永  福
      右正本證明與原本無異
                                              書  記  官
中      華      民      國    九十一    年      四      月      三      日
